【裁判字號】    98,上易,56
【裁判日期】    980610
【裁判案由】    撤銷贈與等
【裁判全文】
臺灣高等法院高雄分院民事判決          98年度上易字第56號
上  訴  人  丁○○
            乙○○
被上訴人    聯邦商業銀行股份有限公司
法定代理人  甲○○
訴訟代理人  戊○○
            丙○○
上列當事人間撤銷贈與等事件，上訴人對於民國97年12月23日臺
灣屏東地方法院97年度訴字第73號第一審判決提起上訴，本院於
民國98年5 月27日言詞辯論終結，判決如下：
    主  文
原判決廢棄。
被上訴人在第一審之訴駁回。
第一、二審訴訟費用由被上訴人負擔。
    事實及理由
一、上訴人乙○○經合法通知，未於言詞辯論期日到場，核無民
    事訴訟法第386 條各款所列情形，爰依被上訴人之聲請，就
    此部分由其一造辯論而為判決，合先明。
二、本件被上訴人起訴主張：上訴人乙○○於民國92年8 月4 日
    向被上訴人請領信用卡使用，詎未依約定繳納信用卡費，迄
    至94年5 月6 日止，共積欠被上訴人新臺幣（下同）397,00
    9 元未清償。上訴人乙○○為逃避強制執行，竟於94年5 月
    6 日將其所有坐落屏東縣內埔鄉○○段382 之13地號土地及
    其上建號715 號即門牌號碼屏東縣內埔鄉○○路140 號建物
    （下稱系爭不動產）之所有權，以贈與為原因，向屏東縣潮
    州地政事務所申請辦理所有權移轉登記予其母即上訴人丁○
    ○所有，並經屏東縣潮州地政事務所於94年5 月6 日辦理所
    有權移轉登記完畢。上訴人乙○○將系爭不動產贈與上訴人
    丁○○後，已無其他財產可供清償上開397,009 元債務，其
    所為之贈與行為，已害及被上訴人之債權。又被上訴人係於
    96年9 月5 日查閱系爭不動產登記謄本時，始得知上訴人乙
    ○○將系爭不動產贈與上訴人丁○○，故被上訴人行使撤銷
    權並未逾1 年之除斥期間。為此依民法第244 條第1 項、第
    4 項規定提起本件訴訟等語。並聲明求為判決：(一)上訴人乙
    ○○將系爭不動產贈與上訴人丁○○之贈與契約，及於94年
    5 月6 日以贈與為原因所為移轉系爭不動產所有權登記之物
    權行為，均應予撤銷。(二)上訴人丁○○應將系爭不動產於94
    年5 月6 日向屏東縣潮州地政事務所申請，以贈與為原因之
    所有權移轉登記塗銷。
三、上訴人則以：於84年9 月間，上訴人丁○○向訴外人金長群
    建設有限公司購買系爭不動產，因上訴人乙○○符合初次購
    屋得享有超低利率即年息2.5%之利率貸款條件，因而借用上
    訴人乙○○之名義登記，並以系爭不動產設定第一順位抵押
    權向國華人壽保險股份有限公司（下稱國華人壽公司）貸款
    350 萬元，上訴人乙○○自82年9 月起至87年6 月止，在中
    國大陸天津中醫學院求學，無能力繳納上開系爭不動產之貸
    款，均由上訴人丁○○繳納，顯見系爭不動產確係上訴人丁
    ○○所購買。上訴人乙○○於92年8 月4 日向被上訴人請領
    信用卡使用，上訴人丁○○並不知情，93年間上訴人丁○○
    發覺上訴人乙○○花錢揮霍無度，恐系爭不動產遭乙○○抵
    押或變賣，乃於94年5 月間將系爭不動產回復登記上訴人丁
    ○○名下。又94年12月間，國華人壽公司承辦人高科長來電
    告知上訴人丁○○，被上訴人已向該公司查詢系爭不動產事
    宜，足見被上訴人於94年12月間已知悉系爭不動產登記在上
    訴人丁○○名下，其提起本件訴訟已逾1 年除斥期間。另系
    爭不動產設有第二順位扺押權予訴外人劉享豐，擔保汪展文
    向劉享豐借款債務，迄今仍欠第一順位扺押債權人國華人壽
    公司160 萬元及第二順位扺押債權人劉享豐120 萬元未清償
    ，如被上訴人查封拍賣系爭不動產所得價款尚不足以清償上
    開第一、二順位扺押債權，遑論清償被上訴人之債權，故其
    提起本件訴訟毫無實益等語置辯，並均答辯聲明求為判決：
    被上訴人之訴駁回。
四、原審為上訴人敗訴之判決，上訴人不服，提起上訴，上訴聲
    明求為判決：(一)原判決廢棄。(二)被上訴人第一審之訴駁回。
    被上訴人則答辯聲明求為判決：駁回上訴。
五、兩造不爭執事項如下:
  (一)上訴人乙○○將系爭不動產之所有權，以贈與為原因，向屏
    東縣潮州地政事務所辦理所有權移轉登記，將系爭不動產所
    有權移轉登記予其母即上訴人丁○○所有，並經屏東縣潮州
    地政事務所於94年5 月6 日辦理所有權移轉登記完畢。
  (二)上訴人乙○○於92年8 月4 日向被上訴人請領信用卡使用，
    迄至其於94年5 月6 日將系爭不動產所有權移轉登記予上訴
    人丁○○時止，已積欠被上訴人債務達397,009 元，並有歷
    史帳單查詢在卷可稽（見原審卷第10頁）。
  (三)系爭不動產於84年10月間設定第1 順位最高限額抵押權420
    萬元予訴外人國華人壽公司，借款人及設定義務人均是上訴
    人乙○○；並於95年2月間設定第2順位最高限額抵押權120
    萬元予訴外人劉享豐，借款人係汪展文，設定義務人是上訴
    人丁○○。
  (四)上訴人乙○○現尚欠國華人壽股份有限公司160 萬元未還，
    及訴外人汪展文現尚欠劉享豐120 萬元未還。
  (五)系爭不動產於94年5 月間之市價約為220 萬元。
六、兩造爭執事項如下: (一)被上訴人撤銷上訴人間就系爭不動產
    所為之贈與行為，有無逾民法第245 條之1 年除斥期間？(二)
    被上訴人依民法第244 條第1 項、第4 項之規定，請求撤銷
    上訴人間就系爭不動產所為之贈與債權行為及物權行為，暨
    請求上訴人丁○○塗銷系爭不動產所有權之移轉登記，有無
    理由？茲就此爭執點分述如下：
（一）被上訴人撤銷上訴人間就系爭不動產所為之贈與行為，有
      無逾民法第245條之1年除斥期間？
    1.查，上訴人辯稱：94年12月間，國華人壽公司承辦人高科
      長來電告知上訴人丁○○，被上訴人已向該公司查詢不動
      產事宜，足見被上訴人於94年12月間已知悉系爭不動產登
      記在上訴人丁○○名下，其提起本件訴訟已逾1 年除斥期
      間云云，為被上訴人所否認，經原審於97年3 月13日言詞
      辯論時，曉諭上訴人丁○○提出「高科長」之真實姓名及
      地址以供傳訊，其雖於97年5 月12日具狀陳報（見原審卷
      第123 頁），然隨即於97年5 月26日再具狀稱：「高科長
      」表示已淡忘該事，已無記憶，倘通知其前來，無濟於事
      ，請勿通知等語（見原審卷第132 頁），是上訴人丁○○
      已捨棄傳喚該證人，此外，上訴人丁○○未能舉證證明被
      上訴人於94年12月間即已知悉系爭不動產已移轉登記為其
      所有，故上訴人之上開主張，不足採信。
    2.次查，被上訴人主張其於96年9 月5 日查閱系爭不動產登
      記謄本始得知本件系爭不動產贈與之情事，業據其提出催
      收之電腦畫面列印紀錄為證（見原審卷第126 頁），堪認
      屬實。是自被上訴人於96年9 月5 日知悉本件系爭不動產
      贈與之情事，迄至其於96年12月19日提起本件訴訟，請求
      撤銷贈與暨塗銷登記，尚未逾民法第245 條所規定1 年之
      除斥期間，應堪認定。
（二）被上訴人依民法第244 條第1 項、第4 項之規定，請求撤
      銷上訴人間就本件系爭不動產所為之贈與債權行為及物權
      行為，暨請求上訴人丁○○塗銷系爭不動產所有權之移轉
      登記，有無理由？
    1.按債務人所為之無償行為，有害及債權者，債權人得聲請
      法院撤銷之，民法第244 條第1 項定有明文。次按「原告
      之權利保護要件是否具備，在第二審應以第二審言詞辯論
      終結時之狀態定之。上訴人之權利保護要件，雖於第一審
      起訴時具備，然至第二審言詞辯論終結時，已不備該項要
      件，法院仍應為上訴人敗訴之判決（最高法院67年台上字
      第1020號判例可資參照），意即原告之權利保護要件是否
      具備，在第二審應以該審言詞辯論終結時之狀態定之。
    2.查，上訴人主張系爭不動產分別設定第一、二順位扺押權
      予訴外人國華人壽公司及劉享豐，迄今上訴人乙○○尚欠
      國華人壽公司160 萬元及汪文展尚欠劉享豐120 萬元未清
      償，原審於98年2 、3 月拍賣屏東縣內埔鄉之透天厝房地
      之底價均未逾100 萬元，系爭不動產之市價亦頗低，如被
      上訴人查封拍賣系爭不動產，其所得價金尚不足以清償上
      開第一、二順位扺押債權，遑論清償被上訴人對上訴人乙
      ○○之397,009 元債權等情，業據上訴人提出原審民事執
      行處於98年2 、3 月拍賣與系爭不動產同樣坐落屏東縣內
      埔鄉之透天厝房地產拍賣公告三宗為證，且為被上訴人所
      不爭執，自堪認屬實。準此，系爭不動產之現有價值既不
      足以清償上開第一、二順位扺押債權（合計280 萬元），
      則被上訴人對上訴人乙○○之397,009 元債權，顯然無法
      自系爭不動產獲得清償，是被上訴人提起本件訴訟，已無
      實益，顯欠缺權利保護要件，應無提起本件訴訟之必要，
      從而被上訴人本於民法第244 條第1 項、第4 項之規定，
      請求撤銷上訴人間就系爭不動產所為之贈與契約，及於94
      年5 月6 日以贈與為原因所為移轉系爭不動產所有權登記
      之物權行為；暨上訴人丁○○應塗銷上開系爭不動產所有
      權之移轉登記，應屬無據。
    3.次查，被上訴人主張系爭不動產之現有價值是否可供清償
      被上訴人對上訴人乙○○之397,009 元債權，並非本案重
      點，上訴人乙○○以贈與方式將系爭不動產所有權移轉登
      記予上訴人丁○○，致被上訴人無法對系爭不動產聲請強
      制執行而生損害，如以系爭不動產之現有價值判斷被上訴
      人是否有受清償之實益，有失公允，何況被上訴人於本件
      勝訴後，未必即刻進行拍賣，可於房市回溫足以清償其對
      上訴人乙○○之債權時，再進行拍賣云云，惟被上訴人提
      起本件訴訟之權利保護要件是否具備，應以本院言詞辯論
      終結時之狀態定之，而非繫於未來系爭不動產之市價，已
      如前述，故被上訴人之上開主張，尚難採信。
    4.又被上訴人提起本件訴訟，既欠缺權利保護要件，而無提
      起本件訴訟之必要，則就兩造其餘之爭執點即上訴人間就
      系爭不動產所有權之移轉登記，係本於贈與契約抑上訴人
      丁○○借名登記在乙○○名下，應無再論述之必要，併此
      明。
七、綜上所述，被上訴人本於民法第244 條第1 項、第4 項之規
    定，請求上訴人乙○○將系爭不動產贈與上訴人丁○○之贈
    與契約，及於94年5 月6 日以贈與為原因所為移轉系爭不動
    產所有權登記之物權行為，均應予撤銷；暨上訴人丁○○應
    將系爭不動產於94年5 月6 日向屏東縣潮州地政事務所申請
    ，以贈與為登記原因之所有權移轉登記塗銷，均為無理由，
    不予准許。是原審為上訴人敗訴之判決，自有未洽。上訴意
    旨指摘原判決不當，求予廢棄改判，為有理由。自應由本院
    予以廢棄改判，如主文第二項所示。
八、據上論結，本件上訴為有理由，依民事訴訟法第450 條、第
    78條，判決如主文。
中    華    民    國    98    年    6     月    10    日
                            民事第三庭
                                審判長法官  張國彬
                                法      官  吳登輝
                                法      官  鄭月霞
以上正本證明與原本無異。
本件不得上訴。
中    華    民    國    98    年    6     月    10    日
                                書  記  官  吳新貞


司法院資訊處製作；財團法人民間司法改革基金會備份。
